最高法院民事判決　　　　　　　　　　　　　　　八十六年度台上字第三○二七號
　　上　訴　人　明正通運股份有限公司
　　法定代理人　郭明本
　　上　訴　人　劉家樓
　　被 上訴 人　台灣汽車客運股份有限公司
　　法定代理人　陳武雄
右當事人間請求損害賠償事件，上訴人對於中華民國八十五年五月十三日台灣高等法
院第二審更審判決（八十四年度上更(二)字第三七九號），提起上訴，本院判決如左：
    主  文
原判決關於命上訴人連帶給付超過新台幣伍拾肆萬玖仟捌佰陸拾貳元及其利息暨該訴
訟費用部分廢棄，發回台灣高等法院。
其他上訴駁回。
第三審訴訟費用關於駁回其他上訴部分由上訴人連帶負擔。
    理  由
本件上訴人明正通運股份有限公司（下稱明正公司）經原審判決與共同訴訟人劉家樓
負連帶債務，明正公司提出非基於其個人關係之抗辯為有理由，其訴訟標的對於劉家
樓即屬必須合一確定。依民事訴訟法第五十六條第一項第一款規定，明正公司之上訴
效力及於未提起上訴之共同訴訟人劉家樓，應併列之為上訴人，合先敘明。
次查被上訴人主張：上訴人劉家樓係上訴人明正公司僱用之司機，於民國七十九年六
月二十五日下午十二時三十分許，駕駛000－0000號半聯結車（下稱半聯結車
）沿中山高速公路外側車道由北往南行駛，途經六十二點六五公里處，應注意右方匝
道駛入之車輛，隨時採取必要之安全措施，竟疏未注意，致發現便道有一輛不明車號
之遊覽車駛入其車道時，已閃避不及，其車頭右側撞及前行之遊覽車，乃急轉向中線
車道，使伊所有由周榮春駕駛，行駛於中線車道之000－0000號中興號大客車
（下稱大客車）無法閃避，撞及半聯結車尾部，車頭損壞，周榮春於車禍後送醫途中
死亡，致伊受有(一)大客車拖吊費、修復費新台幣（下同）七十萬三千五百二十二元，
(二)大客車乘客醫藥費五萬一千八百二十元、和解費二十三萬三千六百五十元，合計九
十八萬八千九百九十二元之損害等情，求為命上訴人連帶如數給付，並加付法定遲延
利息之判決（其中超過七十八萬四千七百六十二元及自八十一年八月八日起算之法定
遲延利息部分，分別經原審及原法院前審維持第一審所為此部分被上訴人敗訴之判決
，駁回其上訴，未據被上訴人聲明不服，已告確定）。
上訴人則以：周榮春駕駛大客車未與前車即劉家樓駕駛之半聯結車保持安全距離，從
後追撞劉家樓之半聯結車，為肇事之主因。劉家樓正常駕駛，顯無過失。本件車禍事
故之責任，應以台灣省桃園縣區車輛行車事故鑑定委員會之鑑定為可採。且被上訴人
本件之請求權，已逾二年之消滅時效期間，伊提出時效抗辯等語，資為抗辯。
原審以：查劉家樓所駕之半聯結車自中興號大客車右側超車，再入中興號大客車行駛
之中線車道，車上貨櫃跌落，致中興號大客車緊急煞車不及，由後追撞而肇事一節，
業經證人即該中興號大客車之乘客詹張彩蓮於台灣桃園地方法院八十年度交訴字第五
號、台灣高等法院八十年度交上訴字第一六一號劉家樓過失致死刑事案件、原法院更
審前及更審中結證綦詳。觀諸台灣桃園地方法院檢察署七十九年度相字第七六二號相
驗卷宗所附肇事現場之照片，劉家樓駕駛之半聯結車遺有向左閃避之煞車及輪胎拖地
痕，車頭右前大燈損壞，車前無明顯撞痕，後車身及貨櫃左側面無被撞痕跡，車尾貨
櫃左上方凹裂；被上訴人所有中興號大客車遺有向右閃避之煞車痕跡，車頭嚴重損壞
，左前輪處板金凹損，前擋風玻璃破損。又依上開卷宗所附道路交通事故調查報告(二)
所示，肇事路段係交流道匝道入口處，肇事後劉家樓駕駛之半聯結車車頭斜停跨於內
側車道，後車身橫於內、中、外三線車道上，後一貨櫃仍放置於拖車上，前一貨櫃則
向前傾倒於地面上；被上訴人所有之中興號大客車斜停於外線車道上，車頭朝外側護
欄，車前之外側護欄損壞，護欄上遺有血跡，車後遺有煞車痕一條。依上開狀況判斷
，劉家樓駕駛半聯結車行經交流道匝道行駛在外側車道，有一不明車輛由匝道欲進入
主線道，劉家樓未充分注意右方匝道駛入之車輛，致煞車閃避不及，其駕駛之半聯結
車車頭右側撞及該不明車輛，並緊急向內側閃避並煞車；在中間車道駕駛中興號大客
車行駛之周榮春，見劉家樓駕駛之半聯結車突然由外側車道侵入，並向內側閃避，乃
緊急煞車並向外側車道閃避，終因閃避不及，而以車頭撞及半聯結車之車尾貨櫃後，
再撞及外側護欄；劉家樓駕駛之半聯結車，則因兩次撞擊及急轉，以致車頭與車身分
離，車身在前而車頭在後，拖車上之一貨櫃因而向前傾倒在地面上。又查該中興號大
客車之遮陽板係用旋轉板手固定，放下或收取均需轉動把手，業經原法院更審前勘驗
明確。又肇事當時為中午十二時三十分許，日正當中，衡情亦無放下遮陽板藉以遮陽
之必要，至於肇事後之大客車照片，係因嚴重之撞擊而致車頭毀損遮陽板掉落，自不
足為肇事前遮陽板已放下之證明。上訴人以車禍發生當時，中興號大客車之遮陽板係
放下之狀態，證人詹張彩蓮不可能自其座位觀察前方之狀況云云置辯，殊無可採。證
人詹張彩蓮為目擊車禍發生情形之乘客，與劉家樓並無恩怨，且其證述情形與前述肇
事現埸情形相符，其證言堪予採信。劉家樓駕駛半聯結車未注意右方匝道來車，且任
意變換車道，應認其有過失。本件車禍經臺灣省汽車肇事覆議鑑定委員會覆議結果，
亦認劉家樓駕駛半聯結車未注意右方匝道來車，而有疏失，有該委員會覆議意見書可
稽，足資參酌。又劉家樓因於前揭肇事地點，發生前述車禍，致周榮春頭部外傷腦挫
傷，於送醫途中死亡，而犯業務過失致人於死罪，經台灣高等法院判處有期徒刑五月
確定在案，有該院八十年度交上訴字第一六一號刑事判決可按。雖本件車禍前經臺灣
省桃園縣區車輛行車事故鑑定委員會鑑定結果，認劉家樓駕駛之半聯結車係被周榮春
所駕大客車追撞，屬難以防範而無過失，惟其鑑定結果與乘客詹張彩蓮所見之事實不
符，且劉家樓確有疏失已如前述，上開鑑定不可採取。綜上說明，劉家樓對於本件車
禍之發生有過失，而劉家樓為明正公司僱用之司機，則依民法第一百八十四條第一項
、第一百八十八條第一項、第二百九十七條第一項之規定，上訴人應連帶賠償被害人
之損害，而被上訴人受讓其乘客之損害賠償債權，自可連同本身所受之損害，要求上
訴人連帶賠償。按民法第一百九十七條第一項規定：「因侵權行為所生之損害賠償請
求權，自請求權人知有損害及賠償義務人時起，二年間不行使而消滅」。所謂知有損
害，非僅指單純知有損害而言，其因而受損害之他人行為為侵權行為，亦須一併知之
，若僅知受損害及行為人，而不知其行為之為侵權行為，則無從本於侵權行為請求賠
償，時效即無從進行。查本件車禍原經台灣省桃園縣區車輛行車事故鑑定委員會鑑定
結果，認定劉家樓無過失，台灣桃園地方法院並以八十年度交訴字第五號刑事判決劉
家樓無罪，惟經台灣桃園地方法院檢察署申請覆議，臺灣省汽車肇事覆議鑑定委員會
嗣於七十九年九月二十七日以第七九一二八六號覆議意見書，認定劉家樓有過失，周
榮春則無過失，故被上訴人知悉劉家樓為侵權行為人，當於七十九年九月二十七日以
後，被上訴人於八十一年七月二十二日（原判決誤載為八月四日）提起本件訴訟，並
未逾二年之時效期間，上訴人提出時效消滅之抗辯，亦非可採。經查被上訴人因本件
車禍，支出大客車拖吊費四千五百元（原判決誤載為四萬五千元，業經原審裁定更正
在案），有收據為證，上訴人應負賠償之責。又被上訴人請求大客車修理費四十九萬
四千七百九十二元部分，業據其提出材料耗用明細表為證，並經原法院更審前函請台
灣區汽車修理工業同業公會鑑定，經評鑑結果，認其此部分之修理費用為合理，有該
同業公會函可憑，被上訴人此部分請求應予准許。再被上訴人主張，伊於事故發生後
，給付大客車乘客醫藥費五萬一千八百二十元、和解費二十三萬三千六百五十元，各
受傷乘客並將其對於第三人之損害賠償請求權讓與伊等情，業據提出支出費用明細表
、和解書、存證信函為證，堪認為真實。被上訴人依債權讓與之規定，請求上訴人賠
償此部分之損害，亦屬有據。從而被上訴人請求上訴人連帶給付七十八萬四千七百六
十二元及自起訴狀繕本送達翌日即八十一年八月八日起算之法定遲延利息，為有理由
。因而將第一審所為此部分被上訴人敗訴之判決廢棄，改判如其聲明。
原判決關於命上訴人連帶賠償大客車乘客李吳阿菊醫藥費九百五十元、張俊雄醫藥費
三百元、和解費二十三萬三千六百五十元，及其法定遲延利息部分：查本件卷宗並無
大客車乘客李吳阿菊、張俊雄將其上開醫藥費債權讓與被上訴人之和解書或其他證明
文件，原審遽認該二人已將其上開醫藥費債權讓與被上訴人，有和解書可證，即有認
定事實核與卷內資料不符之違法。次查上訴人辯稱，被上訴人與大客車乘客之和解費
，非屬必要合理，其賠償過高云云（見本院八十四年度台上字第二三五二號卷一三頁
正、背面、原審卷八四頁背面），此與判斷上訴人是否應負賠償責任攸關，自屬重要
之防禦方法，原審恝置不論，亦有判決不備理由之違法。上訴論旨，指摘此部分原判
決為不當，聲明廢棄，非無理由。
原判決關於命上訴人連帶賠償大客車拖吊費四千五百元、大客車修理費四十九萬四千
七百九十二元、除李吳阿菊及張俊雄外之大客車乘客醫藥費五萬零五百七十元、及其
法定遲延利息部分，經核於法洵無違誤。上訴論旨，徒就原審取捨證據、認定事實之
職權行使，指摘此部分原判決為不當，聲明廢棄，不能認為有理由。
據上論結，本件上訴為一部有理由，一部無理由。依民事訴訟法第四百七十七條第一
項、第四百七十八條第一項、第四百八十一條、第四百四十九條第一項、第八十五條
第二項，判決如主文。
中      華      民      國    八十六    年      九      月    二十六    日
                              最高法院民事第二庭
                                  審判長法官  曾  桂  香
                                        法官  劉  延  村
                                        法官  徐  璧  湖
                                        法官  劉  福  聲
                                        法官  顏  南  全
      右正本證明與原本無異
                                              書  記  官
中      華      民      國    八十六    年      十      月      十五    日
